---
title: "Data Value FSTATADD2 TP 2 Analyse Discriminante"
output: html_notebook
---

Auteur: Xavier VAN AUSLOOS Data Value 
Crédits: A.B. Dufour, D. Chessel & J.R. Lobry
Version: 22 Nov 2020 

On lit les données IRIS


```{r}
data(iris)
names(iris)
dim(iris)
```
Approche univariee : on construit les histogrammes par espece et par va-
riable :

```{r}
par(mfcol=c(3,4))
for (k in 1:4) {
  j0 <- names(iris)[k]
  br0 <- seq(min(iris[,k]),max(iris[,k]),le=11)
  x0 <- seq(min(iris[,k]),max(iris[,k]),le=50)
  for (i in 1:3) {
    i0 <- levels(iris$Species)[i]
    x <- iris[iris$Species==i0,j0]
    hist(x,br=br0,proba=T,col=grey(0.8), main=i0,xlab=j0)
    lines(x0,dnorm(x0,mean(x),sd(x)),col="red",lwd=2)
  }
}
```
Approche bivariée : on réalise les analyses de la variance à 1 facteur, variable par variable.
On prend par exemple la recherche d'une relation entre la longueur des sépales et les espèces.

Calcul des moyennes par groupe:
```{r}
tapply(iris$Sepal.Length, iris$Species, mean)
```
Les écarts par groupe:

```{r}
tapply(iris$Sepal.Length,iris$Species,sd)
```

l'analyse de la variance à 1 facteur

```{r}
options(show.signif.stars=FALSE)
anova(lm(iris$Sepal.Length~iris$Species))
```
Approche bivariée : on représente tous les nuages bivariés.
```{r}
# install.packages("ade4")
library(ade4)
# install.packages(("adegraphics"))
library(adegraphics)
s.class(iris[,1:4], iris$Species, xax=1:4, yax=1:4, porigin.include=FALSE,
plabels.cex=1.5, col=c("blue","black","red"), ppoints.cex=1, starSize=0.5)

```
Approche en dimension 3 : on peut encore visualiser en trois dimensions.

```{r}
# install.packages("scatterplot3d")
library(scatterplot3d)
par(mfrow=c(2,2))
mar0=c(2,3,2,3)
scatterplot3d(iris[,1],iris[,2],iris[,3],mar=mar0,color=c("blue","black",
"red")[iris$Species],pch=19)
scatterplot3d(iris[,2],iris[,3],iris[,4],mar=mar0,color=c("blue","black",
"red")[iris$Species],pch=19)
scatterplot3d(iris[,3],iris[,4],iris[,1],mar=mar0,color=c("blue","black",
"red")[iris$Species],pch=19)
scatterplot3d(iris[,4],iris[,1],iris[,2],mar=mar0,color=c("blue","black",
"red")[iris$Species],pch=19)

```
La variable discriminante

```{r}
set.seed(24122006)
library(MASS)
s <- matrix(c(1, 0.8, 0.8, 1), 2)
x1 <- mvrnorm(50, c(0.3, -0.3), s)
x2 <- mvrnorm(50, c(-0.3, 0.3), s)
x <- rbind.data.frame(x1, x2)
x <-scalewt(x,scale=F)
fac <- factor(rep(1:2, rep(50, 2)))
s.class(x,fac,col=c("red","blue"))
art <- matrix(c(2, 0, sqrt(2), sqrt(2), 0, 2, -sqrt(2),sqrt(2)), byrow=TRUE, nrow=4)
s.arrow(art, labels=c("A","B","C","D"), add=TRUE)

```
```{r}
par(mfrow=c(2,2))
f1 <- function(a,b,cha) {
z <- a*x[,1]+b*x[,2]
z0 <- seq(-4,4,le=50)
z1 <- z[fac==1]
z2 <- z[fac==2]
hist(z, proba = TRUE, col = grey(0.9),xlim=c(-4,4),main=cha)
lines(z0,dnorm(z0,mean(z),sd(z)),lwd=2)
lines(z0,0.5*dnorm(z0,mean(z1),sd(z1)),col="red",lwd=2)
lines(z0,0.5*dnorm(z0,mean(z2),sd(z2)),col="blue",lwd=2)
}
f1(1,0,"A")
f1(1/sqrt(2),1/sqrt(2),"B")
f1(0,1,"C")
f1(-1/sqrt(2),1/sqrt(2),"D")
```
```{r}
f2 <- function(a,b) {
z <- a*x[,1]+b*x[,2]
a1 <- var(z)*99/100
a2 <- var(predict(lm(z~fac)))*99/100
a3 <- a2/a1
round(c(a1,a2,a3),3)
}
f2(1,0)
```

```{r}
f2(1/sqrt(2),1/sqrt(2))
```

```{r}
f2(0,1)

```

```{r}
f2(-1/sqrt(2),1/sqrt(2))

```
Interprétations des valeurs ci-dessus:La premiere quantite est la variance descriptive totale. La deuxieme quantite est
la variance intergroupe. La derniere est le rapport de la variance intergroupe sur la variance totale.
La premiere quantite ne peut pas exceder la premiere valeur propre de l'ACP
centree et ne peut pas etre moindre que la seconde valeur propre.

```{r}
w <- dudi.pca(x,scal=F,scannf=F)
w$eig

```
```{r}
w$c1
```

La position B est presque celle qui maximise la variance (elle est en fait l'axe
principal theorique) : toute la variabilite est intra-population.
La position D est presque celle qui minimise la variance (elle est en fait le
second axe principal theorique). On y trouve quatre fois moins de variance mais
la variabilite y est pour moitie inter-groupe.

L'analyse inter-classe cherche les axes sur la base de la variabilite inter-classe :

```{r}
wbet <- bca(w, fac, scannf=F)
wbet$eig

```
```{r}
wbet$c1

```

La position D est presque celle qui maximise la variance inter-classe (elle est
en fait l'axe inter-classe theorique) : on ne peut pas trouver plus de variance
inter-groupe.

L'analyse discriminante est celle qui maximisera le rapport :
```{r}

wdis <- discrimin(w,fac,scannf=F)
wdis$fa/sqrt(sum(wdis$fa^2))

```
```{r}
wdis$eig
```
[...]
On commence toujours par caractériser la valeur discriminante de chacune des variables:

```{r}
apply(iris[,1:4],2,function(x) summary (lm(x~iris[,5])))
```
[...]
Comparaison de deux fonctions 

```{r}
lda1 <- lda(as.matrix(iris[,1:4]),iris$Species)
lda1

```

Utiliser discrimin et consulter la documentation (dans ade4) :

```{r}
dis1 <- discrimin(dudi.pca(iris[,1:4],scan=F),iris$Species,scan=F)
dis1
```

Sans en avoir l'air, les deux fonctions sont coherentes. La premiere donne une
combinaison lineaire de variables de depart avec les coecients qui sont dans la
colonne LD1. Calculer cette combinaison :

```{r}
w1 <- as.vector(as.matrix(iris[,1:4])%*%lda1$scaling[,1])
w1[1:10]
```

La seconde donne une combinaison lineaire de variables normalisees (en 1=n)
avec les coecients qui sont dans la composante fa (fa pour facteur, dans le
vocabulaire du schema de dualite). Calculer cette combinaison et comparer :

```{r}
w2 <- as.vector(scalewt(iris[,1:4])%*%dis1$fa[,1])

w2[1:10]


```
```{r}
w2[141:150]
```

```{r}
plot(w1,w2,pch=20)
abline(lm(w2~w1))
```

La seconde donne une combinaison lineaire de variance totale 1 (en 1=n) :

```{r}
var(w2)*149/150

```

qui maximise la variance inter-classe (la premiere valeur propre) :

```{r}
dis1$eig

```
```{r}
summary(lm(w2 ~ iris[, 5]))$r.squared
```
ou encore

```{r}
var(predict(lm(w2~iris[,5])))*149/150

```
La premiere donne une combinaison lineaire de variance intra-classe unite :

```{r}
tapply(w1,iris[,5],var)

```
```{r}
mean(tapply(w1,iris[,5],var))
```
qui maximise la variance inter-classe.

Tester les valeurs propres

[..]

Les valeurs propres de discrimin sont :

```{r}
w1 <- dis1$eig
w1
```
Les valeurs propres de l'autre diagonalisation sont donc :

```{r}
w2 <- w1/(1-w1)
w2


```
```{r}
w2/sum(w2)
```
On retrouve les contributions a la trace dans lda a l'achage et dans :

```{r}
lda1$svd^2/sum(lda1$svd^2)

```
[....]
Test de Pillai

```{r}
size <- as.matrix(iris[,1:4])
spec <- iris[,5]
m1 <- manova(size~spec)
summary(m1,test="Pillai")

```

Le critere de Pillai est la somme des valeurs propres de l'analyse discriminante
du schema [1] :

```{r}
w1 <- dis1$eig
sum(w1)

```

Test de Wilks

```{r}
summary(m1,test="Wilks")
```
Le critere de Wilks est le produit des pourcentages de variance intra-classes qu'on teste avec 􀀀log(W) :

```{r}
prod(1-w1)

```
Test de Hotelling-Lawley

```{r}
summary(m1,test="Hotelling-Lawley")

```
Le critere de Hotelling-Lawley est la somme des valeurs propres de l'analyse
discriminante du second schema :

```{r}
w2 <- w1/(1-w1)
w2

```
```{r}
sum(w2)
```
Le test de Roy

```{r}
summary(m1,test="Roy")

```

Le critere de Roy est la plus grande valeur propre du schema 2 :

```{r}
w2
```
Ces tests s'etendent aux modeles lineaires quelconques comme l'anova
Quand l'hypothese de normalite est intenable, on a une version non parame-
trique du test de Pillai avec randtest.discrimin.

```{r}
plot(randtest(dis1))
```
La statistique observee est le critere de Pillai divise par le rang de l'analyse de
depart :

```{r}
sum(dis1$eig)/4

```

Discrimination predictive ou descriptive

La fonction lda est centree sur la question de l'affectation d'un individu à une classe. 
Peut-on prédire à quelle classe appartient un individu dont on connaît les mesures ?

Exemple des iris
Le but de l'exercice est de diviser au hasard le tableau de donnees en deux parties, la première pour chercher une fonction discriminante, la seconde pour déterminer l'espèce à l'aide de cette fonction. 
On comparera ensuite le résultat obtenu et les vraies valeurs.


```{r}
echa <- sample(1:150,50)
tabref <- iris[echa,1:4] # selection de 50 iris
espref <- iris[echa,5] # noms d'especes de la selection
tabsup <- iris[-echa,1:4] # tableau des 100 autres
espsup <- iris[-echa,5] # nom de l'espece des 100 autres
lda2 <- lda(tabref,espref)
lda2

```

```{r}
espestim <- predict(lda2,tabsup)$class # fonction generique utilise predict.lda
table(espestim,espsup)
```

A l'aide de 50 plantes, on récupère pratiquement sans erreur le nom des 100 inconnues. Le cas est très favorable.

NB: ne faites pas l'exercie sur les crânes dans le cours / tp svp.